臺灣士林地方法院刑事判決　　　　　　　 94年度訴字第186號
公　訴　人　臺灣士林地方法院檢察署檢察官
被　　　告　甲○○
上列被告因常業詐欺案件，經檢察官提起公訴（93年度偵字第310號）
，本院判決如下：
    主  文
甲○○幫助掩飾因自己重大犯罪所得財物，處有期徒刑伍月，如
易科罰金以佰元折算壹日。緩刑年。犯罪所得財物新臺幣
仟元沒收，如全部或一部不能沒收時，以其財產抵償之。
    事  實
一、甲○○前曾因侵占案件，經本院於民國87年1 月22日判處有
    期徒刑9 月，緩刑4 年確定，緩刑期滿，緩刑宣告未經撤銷
    ，刑之宣告失其效力。復又因失業，為貪圖小利，雖預見交
    付存摺等帳戶資料予不熟識之他人使用，可能幫助不詳犯罪
    集團掩飾或隱匿其等因重大犯罪所得財物，致使被害人及警
    方追查無門之情況下，竟仍不違其本意，基於幫助洗錢之犯
    意，於92年7 月初某日經由友人轉介，攜帶其所有之中華郵
    政股份有限公司內湖金龍郵局活期儲蓄存款帳戶0000000000
    000 號存摺及提款卡前往台北火車站西側，將上開物品以新
    台幣（下同）3000元之代價出租予郭忠其（另案偵辦中），
    為期2 月，郭忠其再將該帳戶存摺、提款卡等轉手予之詐欺
    集團。該犯罪集團人員即基於常業詐欺之犯意，打電話與不
    特定人，佯稱「抽中連興醫藥科技公司獎項，惟需先匯款繳
    交所得稅始可領取獎金」為手段，藉此訛詐，並賴以維生，
    適有乙○○接獲電話不知有詐，依照該集團人員指示，於92
    年8 月4 日下午2 時32分許前往高雄縣茄萣鄉茄定郵局將
    60,580元匯入甲○○前開帳戶內，再由該集團人員以跨行提
    現手法領走款項。嗣經乙○○發現有異始知受騙而報警處理
    ，始悉上情。
二、案經被害人乙○○訴由臺北市政府警察局內湖分局報請臺灣
    士林地方法院檢察署檢察官偵查起訴。
    理  由
一、訊之被告甲○○固不否認出租上開帳戶予訴外人郭忠其之事
    實，然矢口否認有何幫助洗錢之犯行，辯稱：伊與郭忠其為
    酒肉朋友，因郭忠其佯稱有借用帳戶供私房錢進出之必要，
    ，伊因失業缺錢花用，不疑有他，乃予出租，但絕無幫助詐
    欺集團洗錢之故意云云。惟查，詐欺集團成員於92年8 月4
    日打電話與被害人乙○○，佯稱「抽中連興醫藥科技公司獎
    項，惟需先匯款繳交所得稅始可領取獎金」云云，致被害人
    乙○○陷於錯誤，依照該集團人員指示，將所得稅額60,580
    元匯入被告開帳戶內，再由該集團人員以跨行提現手法領走
    款項等節，業據被害人乙○○於警詢中證述綦詳，亦為被告
    所不爭執，並有被告上開帳戶歷史交易清單、乙○○郵政國
    內匯款執據影本等件在卷為憑，由本件被害人指訴之受詐騙
    情節觀之，該詐騙手法與時下一般詐騙集團動輒謊稱中獎須
    先繳納所得稅之手法一致，且由前揭卷附被告前開帳戶交易
    明細以觀，自被告92年7 月交付存摺及提款卡後，已有多筆
    款項匯入，當日隨即被以提款卡分筆提走等情觀之，詐騙被
    害人者應係反覆以不實訊息詐騙他人，以之維生而涉犯刑法
    第340 條常業詐欺罪之犯罪集團極為明確。而被告所辯係受
    詐而將帳戶資料交予郭忠其之情節，業為證人郭忠其於偵查
    中所否認，證人郭忠其為相關刑事案件之利害關係人，固難
    期為真實之陳述，但被告交付帳戶予他人使用既然屬實，核
    諸金融存款帳戶，事關存戶個人財產權益之保障，與存戶之
    印鑑章結合，其專屬性、私密性更形提高，除非本人或與本
    人具密切之關係者，難認有何理由可自由流通使用該存褶、
    印章，一般人亦均有應妥為保管存褶、印鑑章，以防止存褶
    、印鑑章被他人冒用之認識，縱有特殊情況偶有將存褶、印
    鑑章交付他人之需，亦必深入瞭解其用途後再行提供以使用
    ，恆係吾人日常生活經驗與事理；且金融帳戶為個人理財之
    工具，申請開設金融帳戶並無任何特殊之限制，一般民眾皆
    可以存入最低開戶金額之方式申請開戶，1 個人可以在不同
    之金融機構申請多數之存款帳戶使用，並無何困難，此乃眾
    所週知之事實。則依一般人之社會生活經驗，苟見非親非故
    之人不以自己名義申請開戶，反而以出價收購或租用之方式
    向他人蒐集金融機構帳戶供己使用，衡情對收購者將所收購
    之帳戶用於掩飾、隱匿犯罪所得乙節當有預見。況觀諸現今
    社會上，詐騙集團收購人頭帳戶，持以作為信貸、手機簡訊
    詐欺之事，常有所聞，出賣或出借帳戶予非親非故之人，受
    讓人係為謀非正當資金進出，而隱瞞其資金流程及行為人身
    份曝光之不法使用，幾乎已成為人盡皆知之犯罪手法等情，
    益當信而有徵。本件被告明知將存褶、提款卡等有關個人財
    產、身分之物品，淪落於他人手中，極易被利用為與財產有
    關之犯罪工具，竟願以3,000 元為代價出租與他人，顯然對
    於該帳戶作為不法使用，有所認識且並不違背其本意，是卷
    內資料雖尚乏積極證據足認被告知悉犯罪集團將如何詐欺犯
    罪，但其既對帳戶交付他人使用，可能遭犯罪集團用以掩飾
    重大犯罪所得有所預見，且不違背本意而為之，應有幫助洗
    錢之不確定故意甚明。被告具有幫助洗錢之故意，其提供之
    帳戶亦確經詐欺集團用以掩飾因自己犯刑法第340 條常業詐
    欺罪之所得，業如前述，事證明確，犯行洵堪認定。
二、按洗錢防制法於85年10月23日公布，翌年4 月23日施行，並
    於92年2 月6 日修正公佈全文15條，並於被告本件行為後之
    同年8 月6 日施行。修正後洗錢防制法第9 條第2 項、第2
    條第2 款規定所謂「掩飾他人因重大犯罪所得財物之洗錢行
    為」，實質上係將替他人掩飾該他人自己重大犯罪所得財物
    之幫助犯行為予以正犯化之具體規定，故而本罪名成立乃以
    行為人客觀上有直接著手並完成掩飾他人重大犯罪所得之構
    成要件行為為限，例如：直接著手將他人犯罪所得存入自己
    帳戶、或將他人重大犯罪所得財物以自己名義假作買賣轉交
    予他人。倘若行為人僅係基於幫助洗錢之犯意提供帳戶資料
    予他人暫時供作存放以掩飾該他人重大犯罪所得使用，而由
    該他人將重大犯罪所得存入該帳戶內或請被害人匯入者，則
    因行為人並未直接從事轉帳、匯款、存提款等洗錢構成要件
    之實際行為，即不能論以前開第2 條第2 款、第9 條第2項
    之掩飾他人重大犯罪所得之洗錢罪，應認行為人客觀上僅係
    幫助該收受帳戶之他人，掩飾該他人因自己重大犯罪所得之
    財物，而構成刑法第30條、修正後洗錢防制條例第2 條第1
    款、第9 條第1 項之掩飾自己重大犯罪所得財物之洗錢罪幫
    助犯。被告僅提供帳戶予他人洗錢使用，客觀上僅有幫助他
    人掩飾他人自己犯罪所得財物，該當修正後洗錢防制法第2
    條第1 款之構成要件，應論以同法第9 條第1 項之罪。又經
    比較修正前後該法第9 條第1 項之規定可知，對於隱匿自己
    重大犯罪所得之洗錢行為，修正前後刑度、構成要件並無不
    同，核無新舊法比較必要，本件應適用裁判時亦即修正後洗
    錢防制法第9 條第1 項論科。是核被告所為，係犯洗錢防制
    法第9 條第1 項之洗錢罪，其係對正犯資以助力而未參與犯
    罪行為之實施，為幫助犯爰依刑法第30條第2 項減輕其刑。
    爰審酌被告因貪圖小利而提供帳戶供他人掩飾犯罪所得使用
    ，助長詐騙集團財產犯罪之氣焰，妨礙檢警機關偵查犯罪，
    危害財產交易安全擾亂金融秩序甚鉅，原應重懲，惟念其於
    審理中與被害人乙○○達成和解，賠償被害人部分損失，尚
    有悔意等一切情狀，量處如主文所示之刑，並諭知易科罰金
    之折算標準，以示懲儆。又被告前雖曾因前曾因侵占案件，
    經本院於87年1 月22日判處有期徒刑9 月，緩刑4 年確定，
    然緩刑期滿，緩刑宣告未經撤銷，刑之宣告失其效力，此有
    台灣高等法院被告全國前案紀錄表在卷為憑，被告出租帳戶
    ，所得利益極微，案發後已賠償被害人部分損失，足見其悔
    意，且被告於審理過程中極度焦慮，迭次前往台北榮民總醫
    院就診取藥，亦有被告提出醫藥袋等件可稽，亦徵國家刑罰
    權之行使已對其產生威嚇作用，衡無再犯之虞，本院認如遽
    令被告與正常社會生活隔離而執行短期自由刑，對其重新社
    會化極為不利，所科之刑以暫不執行為適當，併予宣告緩刑
    三年，期以自新。末按犯洗錢防制法之罪者，因犯罪所得財
    物，不問屬於犯人與否，沒收之，如全部或一部不能沒收時
    ，追徵其價額或以其財產抵償之；所謂因犯罪所得財物，包
    括因犯罪取得之報酬在內，該法第12條第1 項、第4 條第2
    款分別定有明文。是被告出租前述帳戶幫助洗錢所得之
    3,000 元，應前開規定予以沒收，如全部或一部不能沒收時
    ，以其財產抵償之。
三、公訴意旨另以：被告係基於幫助常業詐欺之犯意，出租人頭
    帳戶予不詳姓名年籍之人，另涉犯刑法第30條、第340 條幫
    助常業詐欺罪云云。惟幫助犯除需對於其實施幫助行為予以
    認識外，尚需對正犯之犯行有構成要件故意之存在，始克相
    當。然常人出賣人頭帳戶與不詳姓名年籍之人，輾轉由詐騙
    集團之人實施常業詐欺犯罪，依存款帳戶本係供作存提款及
    匯款之使用特性觀之，衡情出賣人可能預見所出賣帳戶係供
    作他人掩飾犯罪所得款項之用固無問題，但金融帳戶遭犯罪
    集團使用之途甚為多端，例如可能用以擄人勒贖、擄車勒贖
    （恐嚇取財）取款之用，故被告出賣帳戶之時，除非買受人
    有意告知，主觀上應無從知悉買受之人將來究竟要將該帳戶
    作為何種具體犯罪之用（事實上買受人不可能告知），故除
    非另有積極證據足以證明出賣人於出賣之時，即已具體知悉
    所出售之對象係欲用該帳戶以供作詐欺、擄人勒贖、恐嚇取
    財等犯罪之用，否則即難認被告有該等犯罪之故意，否則，
    若出賣之帳戶用作擄人勒贖、恐嚇取財，出賣之人豈非當然
    要負擔幫助擄人勒贖、幫助恐嚇取財之重罪罪責？本件被告
    否認知悉出租帳戶之確切用途等情，核與前述事理相符，應
    堪採信，且卷查並無其他積極證據足認被告有認識犯罪集團
    之人實施常業詐欺犯罪之態樣及內容為何，自無法以幫助詐
    欺罪相繩。然公訴意旨既認此部份犯嫌與前開經本院論科部
    分有想像競合犯裁判上一罪關係，爰不另為無罪之諭知，併
    此敘明。
四、據上論斷，應依刑事訴訟法第299 條第1 項，洗錢防制法第
    2 條第1 項、第9 條第1 項、第12條第1 項，刑法第11條、
    第30條第1 項前段、第2 項、第41條第1 項前段、第74條第
    1款，罰金罰鍰提高標準條例第2 條，判決如主文。
本案經檢察官王以文到庭執行職務。
中　　華　　民　　國　　94　　年　　11　　月　 　2　　日
                 　刑事第七庭審判長法  官　趙文卿
                                   法  官  王俊雄
                                   法  官  楊得君
上正本證明與原本無異。
如不服本判決，應於判決送達後10日內，向本院提出上訴狀。
                                   書記官  曾韻蒔
中　　華　　民　　國　　94　　年　　11　　月　　2 　　日
附錄本件論罪科刑法條：
洗錢防制法9條第1項、第5項、第2條第1款
    犯第 2 條第 1 款之罪者，處五年以下有期徒刑，得併科新
    臺幣三百萬元以下罰金。
    犯前四項之罪，於犯罪後六個月內自首者，免除其刑；逾六
    個月者，減輕或免除其刑；在偵查或審判中自白者，減輕其
    刑。
洗錢防制法第2條第1款：
    一  掩飾或隱匿因自己重大犯罪所得財物或財產上利益者。
